臺灣臺中地方法院刑事判決　　　　　　　　　　　　　九十三年度易字第五三七號
　　公　訴　人　臺灣臺中地方法院檢察署檢察官
　　被　　　告　乙○○
右列被告因妨害兵役案件，經檢察官聲請簡易判決處刑（九十三年度偵字第四六九號
），經本院臺中簡易庭認不宜以簡易判決處刑，簽移本院刑事庭改依通常程序審理，
，本院判決如左：
    主  文
乙○○無罪。
    理  由
一、公訴意旨略以：被告乙○○其原住臺中市○○區○○路一段一九八號三樓之二，
    遷出上開處所無故不依規定申報，致使臺中市後備司令部所發指定應於民國九十
    二年十一月十日上午八時前往臺中市○○區○○路貿易巷十九號第二汸車運輸營
    第五連報到參加忠勤第二五○一之二號之教育召集令無法送達，因認被告涉有妨
    害兵役罪治罪條例第十條第三項、第一項第三款之罪嫌，並依同法第六條第一項
    科刑。
二、按犯罪事實應依證據認定之，無證據不得認定犯罪事實；又不能證明被告犯罪者
    ，應諭知無罪之判決，刑事訴訟法第一百五十四條第二項、第三百零一條第一項
    分別定有明文。次按事實之認定，應憑證據，如未能發現確實之證據，或證據不
    足以證明，自不能以推測或擬制之方法，以為裁判基礎；再犯罪事實所憑之證據
    ，無論係直接證據或間接證據，其為訴訟上之證明，須於一般人均不致有所懷疑
    而得確信為真實之程度，始得據為有罪之認定，倘其證明尚未達此程度而尚有合
    理之懷疑存在時，本諸無罪推定原則，自應為被告無罪之諭知；又被告否認犯罪
    事實所持辯解縱使不能成立，除非有確實證據足以證明對於被告犯罪已無合理之
    懷疑外，不能遽為有罪之認定；刑事訴訟法規定被告有緘默權，被告基於不自證
    己罪原則，既無供述之義務，亦不負自證清白之責任，不能因被告未能提出證據
    資料證明其無罪，或對於被訴之犯罪事實不置可否，即認定其有罪，最高法院著
    有九十二年度台上字第二五七○號判決意旨可資參照。
三、公訴人認被告乙○○涉有上開妨害兵役罪嫌，無非係以被告所在不明無從傳喚，
    其居住處所遷移不報致使召集令無法送達之事實，有教育召集令、教育召集令受
    領回執、臺中市後備司令部列管後備軍人行方不明移送法辦年籍表各一份附卷可
    稽，為其主要之論據。惟訊據被告堅詞否認其有如公訴人所指之違反妨害兵役治
    罪條例之犯行，辯稱：伊已經有二年多沒有住在臺中市○○區○○路一段一九八
    號三樓之二之戶籍地，伊都是隨便住在外面的街上，伊如果知道有教育召集令，
    伊會去參加召集，伊從九十一年出監後，就沒有看過伊母親了等語。
四、按九十一年六月二十六日修正公布，並自同年月二十八日起施行之妨害兵役治罪
    條例第十條第一項增訂『意圖避免召集處理』之構成要件，同法條第三項則規定
    ：『後備軍人犯第一項之罪，‧‧‧致使召集令無法送達者，以意圖避免召集論
    ；分別依第五條或第六條科刑』，是其罪之構成，自亦以有避免召集之意圖為主
    觀要件甚明。顯然修正後妨害兵役治罪條例第十條第三項、第一項第三款之罪係
    屬刑事法上之目的犯，倘行為人並無避免召集處理之意圖，即不得遽以該罪相繩
    （參照最高法院九十二年度台非字第四○四號判決意旨），準此，該條之罪既屬
    刑事法上之目的犯，則行為人倘無避免召集處理之意圖，縱因疏失而未申報遷移
    住所，致令召集令無法送達，亦不得以該項罪責相繩。
五、經查：
    (一)被告乙○○身為後備軍人，惟遷離前開原戶籍地臺中市○○區○○路一段一九
      八號三樓之二時未依規定申報，致使臺中市後備司令部所發教育召集令符號為
      忠勤第二五○一之二號、召集令編號○○四七號之指定被告應於九十二年十一
      月十日上午八時前往臺中市○○區○○路貿易巷十九號第二汸車運輸營第五連
      報到之教育召集令無法送達一節，固據被告於本院審理時坦認在卷，並有前開
      教育召集令、教育召集令受領回執、臺中市後備司令部列管後備軍人行方不明
      移送法辦年籍表各一紙在卷足資佐證，惟此僅得證明被告有未依規定申報遷移
      住所之事實，究難據此即憑認被告主觀上係基於意圖避免召集處理所為。
    (二)且觀諸卷附被告於九十三年六月二十四日通緝到案為警拍攝之照片乙幀（見本
      院卷第四四頁）顯示，被告當時之頭髮凌亂不堪，久未修剪，而其衣著亦破舊
      髒污不堪，顯見其應係長期疏未整理儀容，並換洗衣物所致甚明，則依其當時
      外觀實與無固定居所，而在街頭遊蕩之遊民無異，已然可見被告辯稱：伊長期
      住在街上等語，並非全然無據。況佐以證人即警員丙○○於本院審理時到庭證
      稱：本案教育召集令係伊親自送達的，而當初被告並無收受送達教育召集令，
      且該戶沒有人居住，而伊從九十二年一月一日開始擔任該區之管區警員，在伊
      任職期間內每次查察臺中市○○區○○路一段一九八號三樓之二時，都是空戶
      狀態，而且伊從來沒有在其轄區看過被告等語（見本院卷第一四三、一四四頁
      ），足認被告自九十二年一月一日起確未返回前開臺中市○○區○○路一段一
      九八號三樓之二之戶籍地居住屬實，則綜參被告於通緝到案時呈現之外觀，及
      其久未居住於戶籍地等各情，益徵被告應係居無定所之遊民無訛，是被告辯稱
      其長期住在街上等詞，應屬實情，堪以採信。由是以觀，被告既長期身為遊民
      ，以街頭為家，四處流浪，本居無定所，其離開原居住之戶籍地後，自無可能
      有固定住所可資申報遷移，尤不得僅憑被告未申報遷移住所之客觀事實，即遽
      指其有妨害兵役之犯行，而以首開罪責相繩。
    (三)又本院當庭勘驗被告對法官及檢察官詢問問題，回答時詞不達意，精神無法集
      中，顯對正常事理判斷能力有所減損，惟表達能力尚可，未及答非所問之程度
      ，且能就簡單問題回答有無，但對較長久前之事務無法記憶明確等情，有本院
      勘驗筆錄（見本院卷第一四八頁）在卷可稽，衡情一般智能健全及精神正常之
      後備軍人，猶未能全然知悉遷移住居所須依規定申報，更遑論本件被告對事物
      或常規之判斷均未達一般正常人之標準，實難期待其得以確知上開規定課以後
      備軍人申報遷移住居所之義務，尤以被告遷移戶籍地在外流浪而居，業如前述
      ，是其縱未依規定申報住所變更，亦難遽指其主觀上即有逃避召集兵役之意圖
      。因之，本案尚難僅憑被告於遷移戶籍地之住所後，未依規定申報一端，即遽
      為其不利之認定。
六、綜上所述，被告固身為後備軍人，且其遷離其原戶籍地臺中市○○區○○路一段
    一九八號三樓之二之住處時，未依規定申報，致使臺中市後備司令部所寄發之教
    育召集令無法送達，是公訴人所舉之證據僅能證明被告確有遷移居住處所，未依
    規定申報情事，但就被告主觀上係基於意圖避免召集處理一節，則未能提出確切
    之證據以證明之，被告既係在外四處流浪無固定住居所之遊民，且其事理判斷能
    力未達一般人正常之標準，既如前述，則縱被告於遷移戶籍地後，未依法辦理戶
    籍變更，致召集令無法送達，亦難憑此推認其主觀上有避免教育召集處理之意圖
    ，而遽以妨害兵役治罪條例罪責與之相繩。此外，復查無其他積極證據足認被告
    有何公訴人所指之違反妨害兵役治罪條例第十條第三項、第一項犯行，無法證明
    被告犯罪，亦無從依同法第六條第一項科刑，揆諸前揭法條、判例意旨及說明，
    即應諭知被告為無罪之判決，以免冤抑。
據上論斷，應依刑事訴訟法第四百五十二條、第三百零一條第一項，判決如主文。
本案經檢察官甲○○到庭執行職務。
中      華      民      國    九十三    年     十一     月      五      日
                                    臺灣臺中地方法院刑事第十三庭
                                        審判長法  官  許  旭  聖
                                              法  官  李  秋  娟
                                              法  官  陳  可  薇
右正本證明與原本無異。
如不服本判決，應於送達後十日內向本院提出上訴狀（須附繕本），上訴於臺灣高等
法院臺中分院。
                                              書記官
中      華      民      國    九十三    年      十一    月      五      日
